最高法院民事判決　　　　　　　　　　　　　　　八十六年度台上字第三三六六號
　　上　訴　人　甲○○
　　訴訟代理人　陳鄭權律師
　　被 上訴 人　乙○○
右當事人間請求離婚事件，上訴人對於中華民國八十六年三月三十一日台灣高等法院
第二審判決（八十五年度家上字第一一四號），提起上訴，本院判決如左：
    主  文
原判決關於駁回上訴人就監護子女之上訴及該訴訟費用部分廢棄，發回台灣高等法院
。
其他上訴駁回。
第三審訴訟費用關於駁回其他上訴部分，由上訴人負擔。
    理  由
本件被上訴人主張：兩造為夫妻，並育有子女劉家鴻、劉怡君、劉家銘三人，詎婚後
上訴人性情蠻橫暴虐，動輒辱並予以毆打，致伊有受不堪同居虐待之情事；又上訴
人性情殘暴，兩造所生子女實不宜由上訴人監護，反觀伊有正當工作及固定收入，具
有足夠之資力扶養三名子女，故為子女之利益，宜由伊任監護之責等情，爰求為准伊
與上訴人離婚，及命兩造所生之子女劉家鴻、劉怡君、劉家銘均由伊監護之判決。
上訴人則以：伊雖曾毆打被上訴人，但均係被上訴人先行出手，非伊故意所致，且伊
亦曾多次遭被上訴人抓傷；又被上訴人不安於室，經上訴人報警查獲其與訴外人江進
總共處一室；另伊於桃園縣中壢市經營餐廳，非無正當工作，至於被上訴人所提工作
證明及存摺均不實在等語，資為抗辯。
原審依審理結果，以：被上訴人主張兩造為夫妻關係，上訴人多次對其毆打虐待之事
實，業據提出戶籍謄本、桃園縣德安醫院驗傷診斷書影本三紙、診斷證明書影本一紙
為證；證人即兩造之子女劉家鴻、劉怡君亦到場證稱：渠等自幼即常見兩造吵架，上
訴人並時常毆打或抓住被上訴人頭部撞擊牆壁，而每次兩造打架均是上訴人先動手，
被上訴人始予還手等語（見一審卷八十五年五月六日筆錄）。上訴人雖辯稱：伊並未
故意毆打被上訴人，被上訴人之傷係意外或雙方拉扯所造成云云。查依被上訴人所提
出之八十二年九月二十八日驗傷診斷書記載之傷為頭皮撕裂傷兩公分，其診斷證明書
並記載「疑腦震盪」；八十二年十二月二十日之驗傷診斷書記載之傷則為「右側顳部
皮下血腫一處1.5×1公分」，「枕部三處皮下血腫三處2×1公分，4×1公分，2×1公
分」；八十四年十月二十一日之驗傷診斷書記載之傷為「頭頂部瘀腫3×2.5公分」，
「頭枕部瘀腫3×2.5公分」，「左下眼皮抓傷1×1公分」，「下唇內瘀血0.5×0.2公
分」，「右肩抓傷5×3公分」，「右前臂抓傷2×0.5公分」，「左上臂抓傷8×0.3公
分」，「右足踝瘀青6×2.5公分」（見一審卷原證二），所受傷害大都在頭部，且除
八十二年九月二十八日之診斷書外，所受傷害均不只一處，應非拉扯或意外所造成，
上訴人所辯尚無可採。被上訴人之主張，堪信為真實。按夫妻之一方受他方不堪同居
之虐待者，他方得向法院請求離婚，民法第一千零五十二條第一項第三款著有明文。
本件上訴人數次毆打被上訴人成傷，已如前述，而被上訴人受傷部位又大都集中於頭
部，另衡之證人即兩造之子劉家鴻所證上訴人時常抓住被上訴人頭部撞擊牆壁等語，
足見上訴人無視夫妻情分，動輒出手毆打被上訴人屬於人身要害之頭部成傷，則被上
訴人主張其受有不堪同居虐待之情事，從而依據民法第一千零五十二條第一項第三款
之規定，請求與上訴人離婚，自屬有理由，應予准許。次按判決離婚者，關於子女之
監護，適用第一千零五十一條之規定。但法院得為子女之利益，酌定監護人，民法第
一千零五十五條亦有明文。法院衡量子女之利益時，經濟能力並非唯一之考量。上訴
人雖主張其有較優於被上訴人之經濟能力。然查被上訴人於第一審亦提出其擔任板模
工，日薪新台幣一千五百元之工作證明，並據證人羅阿松證實。且兩造所生之子女劉
家鴻、劉怡君證稱兩造之管教方式為「爸爸（即上訴人）打，媽媽（即被上訴人）
用講道理，爸爸有時心情不好就會打我們，有時會把一些不關我們的事記到我們，好
像我們做錯。」劉怡君並稱：「……很多時候他（指上訴人）說我在瞪他，就被打」
，如兩造離婚二人皆願與被上訴人住（見一審卷八十五年五月六日筆錄），劉家鴻、
劉家銘亦均表示不願與上訴人生活，因上訴人對渠等不好，只顧自己出去，不管子女
肚子餓（見原審卷七一頁反面）。而兩造所生子女劉家鴻為七十年七月四日生、劉怡
君為七十一年十月三日生、劉家銘為七十三年三月二十日生（見一審卷原證一），均
已十多歲，已非兒童，有相當之辨別事理能力，所述自堪採信。又彼等均值青少年時
期，為身心發展之重要階段，果遭受不當管教或缺乏足夠關懷照顧，實足影響其身心
發育。依劉家鴻等人所述，被上訴人顯然對子女付出較多之關懷。故兩造所生子女劉
家鴻、劉怡君、劉家銘應由被上訴人監護，較符合其子女之利益。被上訴人就此部分
之請求，亦屬有理由。因而維持第一審所為上訴人敗訴之判決。
關於駁回上訴部分：
原審就被上訴人請求離婚部分，為被上訴人勝訴之判決，經核於法並無違誤。上訴論
旨就此部分指摘原判決不當，求予廢棄，為無理由。
關於廢棄發回部分（即被上訴人請求監護子女部分）：
查原審係於八十六年三月三十一日判決，而民法第一千零五十一條於修正前固規定：
「兩願離婚後，關於子女之監護，由夫任之。但另有約定者，從其約定。」同法第一
千零五十五條原規定：「判決離婚者，關於子女之監護，適用第一千零五十一條之規
定。但法院得為其子女之利益，酌定監護人。」但上開第一千零五十一條條文已於八
十五年九月二十五日經總統令刪除、上開第一千零五十五條規定亦於同日經總統令修
正，乃原審依刪除之第一千零五十一條及修正前之第一千零五十五條規定，判決兩造
所生子女劉家鴻、劉怡君、劉家銘均由被上訴人監護，顯然適用法規錯誤。上訴論旨
，指摘原判決此部分為不當，聲明廢棄，非無理由。
據上論結，本件上訴為一部有理由，一部無理由，依民事訴訟法第四百七十七條第一
項、第四百七十八條第一項、第四百八十一條、第四百四十九條第一項、第七十八條
，判決如主文。
中      華      民      國    八十六    年     十一     月      七      日
                              最高法院民事第一庭
                                  審判長法官  李  錦  豐
                                        法官  楊  鼎  章
                                        法官  李  慧  兒
                                        法官  陳  國  禎
                                        法官  陳  重  瑜
      右正本證明與原本無異
                                              書  記  官
中      華      民      國    八十六    年     十一     月    二十二    日
                                                                        Ｅ
